【裁判字號】    98,訴,2162
【裁判日期】    990326
【裁判案由】    損害賠償
【裁判全文】
臺灣桃園地方法院民事判決              98年度訴字第2162號
原      告  乙○○
訴訟代理人  毛仁全律師
被      告  甲○○
訴訟代理人  李國煒律師
複代理人    邱清銜律師
上列當事人間請求損害賠償事件，原告就本院98年度審交簡字第
95號過失傷害案件提起刑事附帶民事訴訟（97年度審交附民字第
80號），經本院刑事庭裁定移送前來，於民國99年3 月5 日言詞
辯論終結，本院判決如下：
    主  文
被告應給付原告新臺幣肆萬玖仟伍佰零伍元，及自民國九十八年
十二月十九日起至清償日止，按年息百分之五計算之利息。
原告其餘之訴駁回。
訴訟費用由被告負擔百分之二，餘由原告負擔。
本判決原告勝訴部分，得假執行；但被告如以新臺幣肆萬玖仟伍
佰零伍元預供擔保，得免為假執行。
原告其餘假執行之聲請駁回。
    事實及理由
一、原告起訴主張：
    (一)被告於民國96年8 月10日晚間10時48分許，騎乘車牌號碼
      M5Q-120 號重型機車，自桃園縣蘆竹鄉○○路往南崁路方
      向行駛，行經同縣鄉○○路28號前，理應注意車前狀況與
      行人，並隨時採取必要之安全措施，而依當時路況，又無
      不能注意之情形，竟疏於注意車前狀況，撞及行經該地之
      行人即原告，致原告倒地，使其身體受有多處撕裂傷、創
      傷性顱內出血及蜘蛛網膜下腔出血等傷害，經多次住院手
      術治療，迄今仍未痊癒，且因此成為中度肢障患者。
    (二)按因故意或過失，不法侵害他人權利者，負損害賠償責任
      ；又不法侵害他人之身體或健康者，對於被害人因此喪失
      或減少勞動能力或增加生活上之需求時，應負賠償責任；
      不法侵害他人之身體、健康、名譽或自由時，被害人雖非
      財產上之損害，亦得請求相當之金額；民法第184 條第1
      項前段、第193 條第1 項、第195 條第1 項分別定有明文
      。經查，被告駕駛重型機車撞及原告，致原告受有上述傷
      害，顯有過失，已構成侵權行為，原告自得依上揭規定請
      求損害賠償。茲分項說明如下：
      1.醫療費：原告受傷後，經送醫救治、手術達41日（96年
        8 月11日至同年9 月4 日、同年11月4 日至19日），支
        出醫療費用計新臺幣（下同）70,136 元。
      2.看護費：原告受傷後，經送醫院救治、手術達41日，此
        期間無法自理生活，均賴其夫看護照料，看護費用以每
        日2,000 元計算，合計受有82,000元之損害。
      3.勞動能力之損害：
        原告因上開傷害而成為身體殘障之人，因需每日進行復
        健（行動遲緩、肢體殘障），迄今乃至爾後顯已無法謀
        取適當之工作，經以原告投保勞工保險薪資25,200元計
        算至原告60歲（41年11月1日出生，至101年10月31日退
        休）退休之時止，計有5年2月21日，以63月計算，並依
        霍夫曼計算法扣除中間利息之勞動能力損失，計1,407,
        135 元（計算式為：25,200*55.00000000=1,407,135.2
        576 ），應由被告負責賠償。
      4.精神上之損害：
        原告因本件車禍致其受有身體多撕裂傷、創傷性顱內出
        血及蜘蛛網膜下腔出血等傷害，經多次住院手術治療，
        迄今仍未痊癒，且因此成為中度肢障患者，住院醫療長
        達41日，迄今仍需每日進行復健，無法工作，此於身體
        或健康，顯有重大不治或難治傷害之程度，原告受此傷
        害耗費無數時間、金錢接受治療，卻因傷害程度至為嚴
        重，遺有無法治療之重大傷害，身心備受煎熬，且有終
        生無法痊癒之傷害，迄今無法尋覓適當工作，爰請求
        150 萬元之精神慰撫金。
    (三)基上，原告所受損害額合計為3,059,271 元，爰依侵權行
      為之法律關係提起本件訴訟，並聲明：
      1.被告應給付原告3,059,271 元，及自起訴狀繕本送達之
        翌日起至清償日止，按年息百分之5 計算之利息。
      2.原告願供擔保，請准宣告假執行。
二、被告辯稱：
    (一)原告於96年8 月10日晚間10時48分許，在桃園縣蘆竹鄉○
      ○路28號前欲穿越道路，因未看清左右有無來車小心穿越
      道路，違反道路交通安全規則第134 條第6 款規定，致遭
      被告撞擊，經臺灣省桃園縣區車輛行車事故鑑定委員會鑑
      定意見，本件車禍發生之主因係原告未看清左右有無來車
      小心穿越道路所致。是原告對於本件車禍之發生顯有過失
      ，依民法第217 條第1 項、第2 項之規定，原告自應就其
      過失所致之損害負責。
    (二)關於原告請求賠償之數額，被告認為過高：
      1.醫療費：原告請求被告70,136元顯然過高，此屬健保給
        付，不應再向被告請求，原告與有過失，應依兩造之過
        失比例為計算，始屬公平。
      2.看護費：原告主張每日看護費用2,000 元、看護41日，
        被告應賠償82,000元部分，並無證據證明原告有看護之
        必要，難認每日看護費用2,000 元、看護41日等情之真
        正，如有，亦應依兩造之過失比例計算，始屬公平。
      3.不能工作之損失：
        依原告提出之勞工保險卡所載，其所稱之每月25,200元
        之勞工保險卡投保薪資額之記載係由手寫，被告否認該
        勞工保險卡之真正，無證據證明被告有真正從事工作。
        縱認該保險卡為真，亦不能證明有領薪資及其薪資若干
        ，縱有領薪資，亦無證據證明原告不能工作。如應賠償
        ，其賠償數額亦應依兩造之過失比例計算之，其請求金
        額過高。
      4.精神上之損害：此部分原告請求被告給付150 萬元精神
        慰撫金，依原告之社會資歷及所受損害以及被告有受傷
        且非主因而言，顯屬過高，其請求不應准許。
      5.被告因本件車禍受傷停職3 個月，少領薪資6 萬元，故
        被告就此部分之金額，向原告主張抵銷。
    (三)綜上，原告就本件車禍之發生與有過失，其應就其過失部
      分損害負責，原告之請求應依過失比例計算始屬公平。從
      而，原告之請求為無理由，並聲明：原告之訴駁回，如受
      不利判決，願供擔保請准宣告免為假執行。
三、本院之判斷：
    (一)經查，被告於96年8 月10日晚間10時48分許，騎乘車牌號
      碼M5Q-120 號重型機車，自桃園縣蘆竹鄉○○路往南崁路
      方向行駛，行經同縣鄉○○路28號前，理應注意車前狀況
      與行人，並隨時採取必要之安全措施，而依當時路況，又
      無不能注意之情形，竟疏於注意車前狀況，撞及行經同縣
      鄉○○路28號前外側車道正欲穿越馬路之行人即原告，致
      原告倒地，並受有多處撕裂傷、創傷性顱內出血及蜘蛛網
      膜下腔出血等傷害；被告因上開過失傷害之犯行，經本院
      以98年度審交簡字第95號刑事簡易判決判處有期徒刑4 月
      ，如易科罰金，以新臺幣1,000 元折算1 日確定等情，為
      兩造均不爭執，並經本院依職權調取本院上開刑事卷宗查
      閱無訛，是此部分之事實堪以認定，合先敘明。
    (二)按汽車行駛時，駕駛人應注意車前狀況，並隨時採取必要
      之安全措施，道路交通安全規則第94條第3 項定有明文。
      再查，被告於上開刑事案件警詢中陳稱：伊當時駕駛重機
      車，車速約50公里，現場的光線暗暗的，伊騎到車禍現場
      前，確認路邊無行人行走，騎到車禍現場時，突然撞上東
      西，立即剎車停下來，並將安全帽脫下來，然後伊感覺頭
      昏而坐在地上，才看見對方也才知道伊撞上行人，碰撞前
      沒有看見對方，故伊來不及採取任何反應措施等語（見臺
      灣桃園地方法院檢察署97年度他字第157 號偵查卷第25頁
      ）；嗣於偵查中陳稱：伊騎在長榮路的外側車道，旁邊有
      一排車輛停在路邊，原告從停車格突然走出來，伊來不及
      就撞到他等語（見上開偵查卷第39頁）；末於審理中陳稱
      ：當時是晚上看不清楚，旁邊有停一排車，原告是突然從
      車陣中跑出來，因為剛綠燈，伊怕後面的車子過來，所以
      伊才靠在線外行駛等語（見本院上開刑事卷第41頁）；另
      參以卷附警製之道路交通事故現場圖及現場、車損照片所
      示，被告騎乘之重型機車前導流板受損、安全帽塑膠護罩
      破裂損壞並遺有血跡，撞擊後左斜左倒在長榮路往南崁路
      方向外側路肩上，被告騎乘之重型機車後方12.9至18.6公
      尺處之快慢車道分隔線附近兩側皆遺有安全帽碎片，原告
      遺有血跡在距離被告騎乘之重型機車前輪2.8 公尺之慢車
      道上，且遺落右鞋在機車前輪左前之路面邊線上，而左鞋
      遺落在長榮路往南山路方向慢車道上；綜合上情，應認被
      告駕駛重型機車沿長榮路往南崁路方向行經案發地點，未
      注意車前狀況撞擊由右往左在慢車道穿越車道行走之原告
      ，且當時天候晴、夜間有照明、柏油路面乾燥無缺陷、視
      距良好無障礙物，並無不能注意之情事，有道路交通事故
      調查報告表附於偵查卷可稽（見臺灣桃園地方法院檢察署
      97年度他字第157 號偵查卷第22頁），被告領有適當之駕
      駛執照（見上開偵查卷第35頁），對於上開規定當知之甚
      詳，惟疏未注意致生本件交通事故，是其顯有過失；此外
      ，本件車禍經送請臺灣省桃園縣區車輛行車事故鑑定委員
      會進行鑑定，認被告駕駛重型機車未注意車前狀況為肇事
      次因（其認原告為肇事主因，詳如後述），亦同本院上開
      認定（見本院卷第34頁至第35頁），是被告就本件車禍之
      發生具有過失甚明。又原告因本件車禍受有上開傷害，有
      診斷證明書5 紙為證（見本院97年度審交附民字第80號卷
      第5 頁至第9 頁），是被告之過失行為與原告所受之損害
      ，顯然具有相當因果關係。
    (三)按因故意或過失，不法侵害他人之權利者，負損害賠償責
      任；汽車、機車或其他非依軌道行駛之動力車輛，在使用
      中加損害於他人者，駕駛人應賠償因此所生之損害；不法
      侵害他人之身體或健康者，對於被害人因此喪失或減少勞
      動能力或增加生活上之需要時，應負損害賠償責任；不法
      侵害他人之身體、健康、名譽、自由、信用、隱私、貞操
      ，或不法侵害其他人格法益而情節重大者，被害人雖非財
      產上之損害，亦得請求賠償相當之金額，民法第184 條第
      1 項、第191 條之2 、第193 條第1 項、第195 條第1 項
      前段分別定有明文。查本件被告就事故之發生為有過失，
      業如前述，則原告依上開條文規定，請求被告賠償財產及
      非財產上之損害，即屬有據。茲就原告請求之項目及金額
      ，逐項審酌如後：
      1.醫療費用部分：
        原告主張其受傷後，經送醫救治、手術達41日（96年8
        月11日至同年9 月4 日、同年11月4 日至19日），支出
        醫療費用計70,136元一情，有原告提出收據37紙為證（
        見本院上開附民卷第13頁至第22頁），被告對於原告提
        出之收據固不爭執，惟辯稱：此部分之費用係屬健保給
        付之範圍，原告不得據以求償云云，惟觀諸原告提出之
        醫療費用收據內容，原告請求之金額尚不包括健保給付
        之費用，是原告此部分之請求，堪屬有據，應予准許。
      2.看護費用部分：
        原告主張其受傷後，經送醫院救治、手術達41日，此期
        間無法自理生活，均賴其夫看護照料，看護費用以每日
        2,000 元計算，合計受有82,000元之損害等語，被告則
        以前揭情詞置辯。查：
        (1)觀諸原告提出之診斷證明書顯示，原告於本件車禍發
          生後，至行政院國軍退除役官兵輔導委員會台北榮民
          總醫院就醫，住院期間為96年8 月11日，96年9 月4
          日出院（見上開附民卷第9 頁），嗣原告轉至財團法
          人臺灣基督教門諾會醫院治療，且96年11月4 日住院
          、5 日接受開顱手術移除血腫，96年11月19日出院（
          見上開附民卷第8 頁），是原告上開住院期間合計為
          41日；復審酌原告所受傷害部位及傷勢程度，難認原
          告於住院期間，有自理生活之能力，自有聘請看護照
          護之必要。
        (2)原告主張其住院、手術期間，均係由其夫照顧，雖未
          實際支出看護費用，惟亦有此部分之損害等語。按親
          屬代為照顧被害人之起居，固係基於親情，但親屬看
          護所付出之勞力並非不能評價為金錢，雖因二者身分
          關係而免除被害人之支付義務，惟此種基於身分關係
          之恩惠，自不能加惠於加害人，故由親屬看護時雖無
          現實看護費之支付，仍應認被害人受有相當於看護費
          之損害，得向加害人請求賠償，始符公平原則，最高
          法院94年度台上字第1543號判決要旨可資參照。是原
          告雖未實際支出看護費用，惟原告既有看護之必要，
          且由其夫照顧，自得向被告請求看護費用之損害。
        (3)依據財團法院臺灣基督教門諾會醫院99年2 月5 日基
          門醫字第99-0261 號函附該院照顧服務員之服務費
          用表，照顧時間18小時至24小時者，費用為2,000 元
          （醫院）、2,400 元（居家）（見本院卷第49頁、第
          72 頁 ），故原告主張每日看護費用2,000 元，尚稱
          合理。從而，原告主張其支出看護費用82,000元，為
          有理由，亦應准許。
      3.勞動能力損失：
        (1)按依民法第193 條第1 項命加害人一次支付賠償總額
          ，以填補被害人所受喪失或減少勞動能力之損害，應
          先認定被害人因喪失或減少勞動能力而不能陸續取得
          之金額，按其日後本可陸續取得之時期，各照霍夫曼
          式計算法，扣除依法定利率計算之中間利息，再以各
          時期之總數為加害人一次所應支付之賠償總額，始為
          允當（最高法院著有22年上字第353 號判例可資參照
          ）。次按被害人因身體健康被侵害而喪失或減少勞動
          能力所受之損害，其金額應就被害人受侵害前之身體
          健康狀態、教育程度、專門技能、社會經驗等方面酌
          定之。
        (2)查，原告因本件車禍而受有多處撕裂傷、創傷性顱內
          出血及蜘蛛網膜下腔出血等傷害，業如前述，且原告
          因此經鑑定為中度肢障，並領有身心障礙手冊，此有
          原告提出手冊1 紙為證（見本院上開附民卷第10頁）
          ；此外，本院上開刑事案件審理期間，囑託財團法人
          臺灣基督教門諾會醫院，就原告所受傷害減損之勞動
          能力進行鑑定，經該院以97年12月25日基門醫文字第
          97-2607 號函覆稱：原告符合神經障害第7 項，殘廢
          等級3 ，減損之勞動能力為90% 等語（見本院97年度
          審交易字第212 號刑事卷第43頁），是應認原告因本
          件車禍減損之勞動能力為90% 。
        (3)原告主張其每月之薪資為25,200元，並提出勞工保險
          卡1 紙為證（見本院上開附民卷第23頁）；惟被告否
          認上開勞工保險卡之真正，並以前揭情詞置辯。再查
          ，觀諸原告提出之勞工保險卡，原告主張之投保薪為
          25,200元，係於本件車禍發生後之96年11月1 日始生
          效，自難據此即認原告每月薪資為25,200元，應以行
          政院勞工委員會公告最低基本工資17,280元為原告每
          月薪資收入，始為合理。
        (4)原告主張其為41年11月1 日生，自本件車禍發生之日
          起至60歲退休之日止，有5 年2 月21日等語，依此計
          算，原告尚有62.7月工作期間，原告一次請求喪失勞
          動能損失，依霍夫曼計算法扣除中間利息，原告得請
          求之喪失勞動能力之損失為867,929 元【計算式為：
          月別5/12% 複式霍夫曼計算法（第一個月不扣除中間
          利息），其計算式為：[15552*55.00000000（此為應
          受扶養62月之霍夫曼係數）+15552*0.7* （56.00000
          00 0-00.00000000）]=867929（小數點以下四捨五入
          ）】，逾此範圍請求，則為無理由，應予駁回。
      4.精神慰撫金：
        原告主張其因本件車禍受有重大傷害，迄今仍未痊癒，
        且因此成為中度肢障患者，住院醫療長達41日，迄今仍
        需每日進行復健，無法工作，身心備受煎熬，且有終生
        無法痊癒之傷害，迄今無法尋覓適當工作，爰請求150
        萬元之精神慰撫金等語。據原告於本院審理時自陳：其
        係小學畢業，本件車禍發生時擔任臨時工，每月薪資為
        25,200元等語，另依被告於本件上開刑事案件警詢筆錄
        之記載：被告教育程度為高職畢業，職業係服務業等情
        （見上開偵查卷第14頁），復佐以卷附兩造之財產所得
        調件明細表所載兩造之財產所得狀況，再審酌原告所受
        之傷勢，及兩造之身分、地位、經濟能力等一切狀況，
        認原告請求被告賠償非財產上損害150 萬元，尚屬過高
        ，應核減為80萬元，始為允當，原告逾此部分之請求，
        則無理由，應予駁回。
    (三)綜上，原告因本件車禍所受之損失1,820,065 元。復按損
      害之發生或擴大，被害人與有過失者，法院得減輕其賠償
      金額或免除之，為民法第217 條第1 項所明定。復查：依
      被告於上開刑事案件警詢、偵查及審理中之陳述，均稱係
      原告突然從路邊停放之車輛中走出來等語，又依據卷附道
      路交通事故現場圖、道路交通事故調查報告表所示，本件
      事故發生地點係無號誌之道路，而依被告指陳原告行走方
      向及原告血跡、鞋子之散落地點觀之，事故發生地點雖非
      禁止穿越路段，惟在未設第一款行人穿越設施，亦非禁止
      穿越之路段穿越道路時，應注意左右無來車，始可小心迅
      速穿越，道路交通安全規則第134 條第6 款亦有規定，是
      原告穿越上開馬路，未注意左右有無來車，逕行通過而致
      本件事故之發生，此外，本件車禍經送請臺灣省桃園縣區
      車輛行車事故鑑定委員會鑑定結果，認原告就本件車禍之
      發生乃係肇事主因（見本院卷第35頁），是原告就本件車
      禍之發生與有過失。本院斟酌肇事情狀，認被告應負擔十
      分之四之過失責任，原告應負擔十分之六之過失責任，依
      上所述，被告應賠償原告之損失應為728,026元。
    (四)被告辯稱：其因本件車禍亦受有傷害，有3 個月無法工作
      ，以每月薪資2 萬元計算，其受有6 萬元之損失，自得據
      此向原告主張抵銷，並提出由豐尚小吃店蓋印之文書1 紙
      為證（見本院卷第86頁）。查，被告於本件刑事案件警詢
      中陳稱：其因本件車禍受有右眼上眼皮撕裂傷2 公分、右
      眼頰撕傷0.5 公分、右眼挫傷等傷害等語（見上開刑事卷
      第25頁），被告就其確因上開傷害而無法工作3 個月一事
      舉證以實其說，被告雖提出蓋有豐尚小吃店印章之文書1
      紙，記載：「甲○○因2007年8 月10日發生車禍，不法工
      做停職上班三個月，在家修養，每月薪資貳萬元整。」等
      語，惟該文書尚非醫療院所之證明文書，且依被告96年度
      之財產所得調件明細表所示，被告於96年度並無薪資所得
      收入，是尚難據此為被告有利之認定。是被告上開抵銷之
      抗辯，為無理由，並無可採。
    (五)綜上，原告因本件車禍所受之損失為728,026 元。另按強
      制汽車責任保險法第30條之規定：保險人依本法規定給付
      之保險金，視為加害人或被保險人損害賠償金額之一部分
      ；加害人或被保險人受賠償請求時，得扣除之。查，原告
      因本件事故，業已領得強制汽車責任保險金678,521 元一
      情，為兩造均不爭執（見本院卷第31頁），是原告得請求
      損害之金額，自應扣除已領得之強制汽車責任保險金678,
      521 元。被告雖提出理算簽結明細1 紙（見本院卷第85頁
      ），證明原告除領得上開理賠金額外，復又領得強制責任
      保險金952,896 元云云，惟查，觀諸上開理算簽結明細表
      ，並無清楚用印，被告亦未提出正本供本院核對，且依上
      開簽結明細單之內容，並無證明證明原告係依強制汽車責
      任保險領得此部分金額，故被告此部分之辯解，亦無理由
      。故原告得請求損害賠償金額，扣除已領得之強制汽車責
      任保險金678,521 元後，為49,505元，依據上開侵權行為
      之規定，被告應對原告負上開金額之損害賠償責任。
    (六)從而，原告依據侵權行為之法律關係，提起本件訴訟，請
      求被告應賠償原告49,505元，及自起訴狀繕本送達之翌日
      即98年12月19日起至清償日止，按年息百分之5 計算之利
      息，為有理由，應予准許，逾此部分之請求為無理由，應
      予駁回。就原告勝訴部分，所命被告給付之金額未逾50萬
      元，應依民事訴訟法第389 條第1 項第5 款之規定，依職
      權宣告假執行，被告陳明願供擔保，請准宣告免為假執行
      部分，核無不合，爰酌定相當之擔保金額准許之。至原告
      敗訴部分，其假執行之聲請已失所附麗，應併予駁回。
四、本件事證已臻明確，兩造其餘主張及舉證，經核與判決基礎
    不生影響，爰不另一一論述，附此敘明。
據上論結，本件原告之訴為一部有理由、一部無理由，依民事訴
訟法第79條、第389 條第1 項第5 款、第392 條第2 項，判決如
主文。
中    華    民    國    99    年    3     月    26    日
                  民事第三庭    法  官  陳心婷
以上正本係照原本作成
如對本判決上訴，須於判決送達後20日內向本院提出上訴狀
中    華    民    國    99    年    3     月    26    日
                                書記官  林君燕

司法院資訊處製作；財團法人民間司法改革基金會備份。
